【裁判字號】    94,訴,1021
【裁判日期】    950802
【裁判案由】    拆屋還地
【裁判全文】
臺灣桃園地方法院民事判決              94年度訴字第1021號
原      告  丙○○○
訴訟代理人  陳鄭權律師
複  代理人  何豐行律師
被      告  乙○○
訴訟代理人  丁○○
被      告  甲○○
            己○○
上列當事人間請求返還房屋事件，本院於民國95年7 月12日言詞
辯論終結，判決如下：
    主      文
被告乙○○應將桃園縣觀音鄉○○○段埔頂小段124 之2 地號、
124 之4 地號土地上如中壢地政事務所複丈成果圖所示之編號Ａ
、Ｂ、Ｃ、Ｄ、Ｅ、Ｆ、Ｇ部分之建物拆除，並將該基地返還予
原告。
被告己○○應自坐落於桃園縣觀音鄉○○○段埔頂小段124 之2
地號土地上如中壢地政事務所複丈成果圖所示之編號Ａ之建物內
遷出。
被告乙○○應自民國九十三年十二月十日起至返還上開基地之日
止，按年給付原告新台幣伍萬陸仟柒佰貳拾貳元。
原告其餘之訴駁回。
訴訟費用由原告負擔百分之七十五，餘由被告乙○○負擔百分之
二十四，被告己○○負擔百分之一。
本判決第一項於原告以新台幣參拾壹萬陸仟元為被告乙○○供擔
保後，得假執行；但被告乙○○如於假執行標的物拍定、變賣或
物之交付前，以新台幣玖拾肆萬伍仟參佰陸拾元為原告預供擔保
，或將請求之標的物提存，得免為假執行。
本判決第二項於原告以新台幣貳拾壹萬壹仟元為被告己○○供擔
保後，得假執行。
原告其餘假執行之聲請駁回。
    事實及理由
一、按訴狀送達後，原告不得將原訴變更或追加他訴，但擴張或
    減縮應受判決事項之聲明者，則不在此限。民事訴訟法第25
    5 條第1 項第3 款定有明文。經查本件原告起訴時，以坐落
    桃園縣觀音鄉○○○段埔頂小段124 之2 地號、124 之4 地
    號土地（下稱系爭124 之2 土地、124 之4 土地，合稱系爭
    土地）為其所有，遭被告無權占用，依民法第767 條及民法
    第179 條規定，求為判決：被告應分別將占用系爭土地（面
    積以實測為準）之地上物拆除後將土地返還原告，並依該面
    積計算被告各應給付之不當得利金額，嗣於本院會同兩造及
    桃園縣中壢地政事務所測量人員勘測被告占用系爭土地所在
    位置及實際面積後，原告於95年2 月27日將其訴之聲明更正
    為如其聲明所示，仍依民法第767 條、第179 條規定請求，
    核其更正後之聲明僅屬擴張及減縮應受判決事項之聲明，而
    不涉及訴之變更或追加，參照前開規定，應予准許。又被告
    甲○○、己○○受合法之通知，無正當理由，均未於最後言
    詞辯論期日到場，核無民事訴訟法第386 條所列各款情形，
    爰依原告之聲請，由其一造辯論而為判決。
二、原告起訴主張：(一)被告無權占用原告所有之系爭土地，被告
    乙○○擅自於系爭土地上改建如附圖所示編號甲2 、Ｂ房屋
    ，並增建如附圖所示編號Ａ、Ｃ、Ｄ、Ｅ、Ｆ、Ｇ之建物，
    被告甲○○則於其上興建如附圖所示編號甲1 之鐵皮屋，原
    告及原告之夫黃有義已多次請求被告乙○○、甲○○拆屋還
    地，惟均未獲置理，原告自得依民法第767 條規定，請求被
    告分別將其無權占用系爭土地之地上物拆除，並將土地騰空
    返還原告。又被告無權占用系爭土地而受有相當於租金之利
    益，依民法第179 條規定，被告應返還原告相當於租金之不
    當得利。而系爭土地之土地公告現值為每平方公尺新台幣（
    下同）5,683 元，被告乙○○共占用800 平方公尺，原告請
    求被告乙○○給付自89年6 月15日起至94年6 月16日止，以
    年息10% 計算相當於租金之不當得利，即2,273,200 元（56
    83×800 ×10% ×5） ，及自94年6 月17日起至拆除聲明第
    1 項之房屋及返還土地之日止，按年給付原告454,640 元（
    5683×200 ×10%） 。又被告甲○○共占用200 平方公尺，
    原告請求被告甲○○給付自89年6 月15日起至94年6 月16日
    止，以年息10 %計算相當於租金之不當得利，即568,300 元
    （5683×200 ×10% ×5） ，及自94年6 月17日起至拆除聲
    明第2 項之房屋及返還土地之日止，按年給付原告113,660
    元（5683×200 ×10%） 。(二)原告公公即訴外人黃金火與被
    告先祖間有地主佃農關係，被告乙○○係黃金火之佃農，惟
    自黃金火於65年12月間死亡後，被告乙○○僅耕作由繼承人
    即訴外人黃有慶繼承之土地，並未耕作由繼承人即訴外人黃
    有義所繼承之系爭土地，縱黃金火與被告乙○○之先人黃增
    間就系爭土地以外之土地另訂有三七五租約，亦與系爭土地
    無關。附圖所示Ｂ部分之房屋係黃金火所興建，且設有祖先
    祠堂，原告、黃有義及黃金火均不可能同意將附圖所示Ｂ部
    分之房屋贈與被告乙○○使用，亦未同意被告將之改建為磚
    造平房，更未同意其增建如附圖所示編號Ａ、Ｃ、Ｄ、Ｅ、
    Ｆ、Ｇ之建物。(三)被告乙○○與被告己○○間並無僱傭關係
    ，被告己○○無權占用附圖所示Ａ部分之建物並於其內飼養
    雞鴨，為直接占有人，原告依民法第767 條規定，請求被告
    己○○自如附圖所示編號Ａ部分之建物內遷出等語。(五)並為
    聲明：(1)被告乙○○應將坐落系爭土地上如附圖所示編號甲
    2 之磚造房屋及編號Ａ、Ｂ、Ｃ、Ｄ、Ｅ、Ｆ、Ｇ之建物拆
    除，並將上開土地返還予原告。(2)被告甲○○應將坐落系爭
    土地上如附圖所示編號甲2 之鐵皮屋拆除，並將上開土地返
    還予原告。(3)被告己○○應自坐落系爭124 之2 地號土地上
    如附圖所示編號Ａ之建物內遷出。(4)被告乙○○應給付原告
    2,273,200 元，及自94年6 月17日起至拆除第1 項房屋及返
    還土地之日止，按年給付原告454,640 元。(5)被告甲○○應
    給付原告568,300 元，及自94年6 月17日起至拆除第2 項房
    屋及返還土地之日止，按年給付原告113,660 元。(6)願供擔
    保請准宣告假執行。
三、被告乙○○則以：(一)其為黃金火之佃農，依耕地租用法第11
    4 條第1 款規定，承租人死亡而無繼承人之時終止契約，其
    所承租之土地乃繼承先人黃增，則其與原告間有佃農關係存
    在。先人黃增向黃金火承租耕地，系爭土地因當時非屬農地
    ，而無法放領，而系爭土地旁同段123 之1 地號土地原亦為
    黃金火所有，於40年12月贈與黃有慶，又於42年放領移轉給
    黃屘，再於54年間由被告乙○○買受取得。又於40年間，建
    物價值遠高於土地價值，黃增當時改建房屋及增建農具間、
    雞舍等建物，足以購買附近土地1 甲地，然因黃金火同意增
    建，且附圖所示Ｂ部分之房屋係黃金火所贈與，只要整修即
    可，遂將該屋之屋頂由茅草改建為瓦片，部分牆面修建為磚
    造。(二)被告家族自日據明治時代起世代均為原告家族之佃農
    ，原告之先人口頭贈與被告之先人工寮數間，嗣黃增經黃金
    火同意改建為加強磚造房屋，已依民法第769 條登記為所有
    權人，並增建雞舍、豬舍、農具間、穀倉間、碾米間等農用
    所需屋舍，被告乙○○繼承前開建物，原告自不得請求返還
    。(三)原告或其先人未曾居住或設籍於如附圖所示編號Ｂ房屋
    ，且該屋原為佃農居住之土角屋，其祠堂不可能設於此等語
    ，資為抗辯。(四)並為答辯聲明：(1)駁回原告之訴及其假執行
    之聲請。(2)如受不利判決，願供擔保請准宣告免為假執行。
四、被告甲○○、己○○未於最後言詞辯論期日到場，亦未提出
    書狀作任何聲明或陳述。
五、兩造不爭執部分：
    (一)黃增向黃金火承租耕地（有新竹縣觀音鄉廣興村私有耕地
      租約登記竹觀雁字第25號可證），黃增於42年間因放領取
      得坐落桃園縣觀音鄉○○○段埔頂小段125 之2 地號土地
      ，而同段123 之1 地號土地原為黃金火所有，於40年12月
      贈與黃有慶，又於42年放領移轉給黃屘，再於54年間由被
      告乙○○買受取得。
    (二)黃金火死亡後，由黃有義、黃有慶分割繼承。被告乙○○
      係黃增之長子，繼續耕種由黃有慶繼承取得之土地。
    (三)黃有慶於80年間先後出售原出租予被告乙○○之田地，被
      告乙○○亦依三七五減租條例取得應分得之金額，兩者間
      就同段85之34、126 之18、126 之17、126 之13、126 之
      3 地號土地之租約終止。
    (四)系爭土地係由黃有義因分割繼承所取得，於93年12月10日
      贈與原告。（有土地登記第二類謄本及所有權狀可證）。
    (五)系爭土地並未訂有任何耕地租約，現分別為被告所占有使
      用。（占有情形如桃園縣中壢地政事務所複丈成果圖所示
      ）。
    (六)黃有義於97年8 月1 日以中壢郵局第2137號存證信函通知
      被告乙○○應於87年12月31日前拆屋還地。原告於94年6
      月14日委由陳鄭權律師以桃園府前21支郵局第1387號存證
      信函通知被告乙○○，限其於文到7 日內出面理清無權占
      用土地返還事宜。被告乙○○於94年6 月28日以桃園南門
      郵局第803 號存證信函函覆：建物係黃增受贈取得，並加
      以整修重建，請求返還土地，需給予被告乙○○土地價格
      一半之補償金。
    (七)依國稅局遺產稅逾核課期間案件同意移轉證明書、房屋稅
      籍證明書及財政部財產歸屬清單所示，門牌號碼桃園縣觀
      音鄉廣興村12鄰埔頂33號之房屋係被告乙○○所有。
五、原告起訴主張系爭土地為原告所有，惟遭被告無權占用，被
    告乙○○擅自於系爭土地上改建如附圖所示編號甲2 、Ｂ房
    屋，並增建如附圖所示編號Ａ、Ｃ、Ｄ、Ｅ、Ｆ、Ｇ之建物
    ，被告甲○○則於其上興建編號甲1 之鐵皮屋，另被告己○○則占用附圖所示Ａ部分之建物並於其內飼養雞鴨之事實，
    業據其提出土地登記第二類謄本及所有權狀為證，並經本院
    履勘現場屬實，有勘驗筆錄及所繪製之現場圖在卷足憑，復
    囑託中壢地政事務所測量並製有複丈成果圖在卷可稽，是原
    告上開主張，應堪信為實在。惟被告乙○○仍以前開情詞置
    辯稱，是本件應審酌者為：被告占用系爭土地是否有合法之
    權源？原告得否請求被告拆屋還地及給付相當於租金之賠償
    金？
六、本院判斷：
    (一)被告乙○○所有如附圖所示之編號Ａ、Ｂ、Ｃ、Ｄ、Ｅ、
      Ｆ、Ｇ之建物占用系爭土地並無正當權源：
      (1)按以無權占有為原因，請求返還所有物之訴，被告對原
        告就其物有所有權存在之事實無爭執，而僅以非無權占
        有為抗辯者，原告於被告無權占有之事實，無舉證責任
        。被告應就其取得占有，係有正當權源之事實證明之。
        如不能證明，則應認被告之主張無理由。查本件原告既
        係本於所有權，對被告請求返還無權占有之系爭土地，
        而系爭土地又係原告自其夫黃有義受贈取得，不但有土
        地登記第二類謄本及所有權狀為證，又為被告所不爭執
        ，則原告就系爭土地之權利已盡舉證之責任，從而，被
        告乙○○主張占用系爭土地之房屋為原告之先人黃金火
        贈與其先人黃增後所改建及增建，故原告不得請求拆屋
        還地，則依舉證責任之分配原則，自應由被告負舉證之
        責。
      (2)被告乙○○雖舉證人庚○○、戊○○、許宏文及許盧秀
        英為證明其占有系爭土地係屬有權占有之方法，然據上
        開證人於本院95年5 月24日言詞辯論期日到庭所為之證
        述：「（問：有無向黃金火承租土地？何時承租？何地
        號？）許稱：64年承租，我太太承受戴永泉的承租權，
        承租土地為白沙屯段埔頂小段83之4 、85之2 、85之16
        、85之17、85之33、126 之23、126 之185 之40地號土
        地，另承受戴永泉所有廣興村33號房屋一棟，含豬舍，
        現在所住的房屋即是系爭房屋，系爭房屋是戴永泉贈與
        的，戴永泉係自黃屘處受贈，黃屘是自黃金火處受贈，
        戴永泉再贈與給我，除了我們承受戴永泉承租黃屘向黃
        金火承租的耕作權外，並無其他人跟我們的情形相同，
        也只有我們是受贈黃金火贈與黃屘，黃屘贈與給戴永泉
        的房子外，沒有其他人情形跟我們一樣。我不清楚有無
        其他人向黃金火租地，但我只知道我們承租的土地上只
        有一個我們現在居住的系爭農舍，另黃有義曾經告訴我
        還有租地給乙○○在使用，但不清楚有無贈與他農舍，
        只知道黃金火的農舍給乙○○在使用，是借用還是贈與
        我不知道。」、「（問：黃金火何時死亡？黃金火過世
        後向何人承租？）盧稱：約承租後兩年左右。向黃有義
        承租，有收租但沒另訂契約。我們承租的部分租金是由
        黃有義來收取」、「（問：被告乙○○之房屋是否黃金
        火贈與？）盧稱：不清楚。」、「（問：是否知道乙○○有向黃金火承租土地耕作？是否知道乙○○是住黃金
        火的房子？是否知悉乙○○為何可以居住黃金火的房子
        ？是否知悉黃金火有將田寮贈與乙○○？）鄭稱：不知
        道。只知道乙○○住黃金火的房子。只知道乙○○分黃
        金火的田耕種所以可以住黃金火的田寮。不清楚」等情
        ，均無法證明乙○○之所有系爭房屋原係受贈自黃金火
        後所改建及增建，且被告乙○○僅空言辯稱係黃金火口
        頭所贈與，迄至本院言詞辯論終結前均未能提出有利之
        證據，以證實其主張為真實，是其辯稱原告不能請求拆
        除占用系爭土地上之如附圖所示之編號Ａ、Ｂ、Ｃ、Ｄ
        、Ｅ、Ｆ、Ｇ之建物云云，即不足採。從而，原告依民
        法第767 條規定，請求被告乙○○將如中壢地政事務所
        複丈成果圖所示之編號Ａ、Ｂ、Ｃ、Ｄ、Ｅ、Ｆ、Ｇ之
        建物拆除，將基地交還予原告，被告己○○應自如中壢
        地政事務所複丈成果圖所示之編號Ａ之建物內遷出，即
        屬有據，應予准許。至原告主張附圖所示甲2 之磚造建
        物及附圖所示甲1 之鐵皮屋分屬原告乙○○及甲○○所
        有，然據被告乙○○本院勘驗現場時稱磚造部分原係其
        叔公黃維所興建，因土地被徵收房屋被拆除一部分，故
        將拆除部分與屋頂改建成鐵皮屋，有勘驗筆錄在卷可稽
        ，是有關附圖所示甲2 之磚造建物及附圖所示甲1 之鐵
        皮屋尚難證明係被告乙○○及被告甲○○所有，從而，
        原告此部分之主張，難認有據，應予駁回。
    (二)原告得請求被告乙○○給付相當於租金之損害金：
      (1)按無法律上之原因而受利益，致他人受損害者，應返還
        其利益，民法第179 條前段定有明文。又無權占有他人
        土地，可獲致相當於租金之利益為社會通常之觀念，亦
        有最高法院61年度台上字第1695號判例意旨可資參照。
        查原告係於93年12月10日因贈與原因取得系爭土地之所
        有權，是被告乙○○應自斯時起即始無權占用原告所有
        之系爭土地上之如附圖所示之編號Ａ、Ｂ、Ｃ、Ｄ、Ｅ
        、Ｆ、Ｇ建物部分之基地，面積合計系爭124 之1 土地
        為139 平方公尺，系爭124 之4 土地為366 平方公尺，
        自有相當於租金之利益，則原告依不當得利法律關係請
        求被告乙○○返還於自93年12月10日起之相當租金之利
        益，為有理由。逾此部分之請求，即屬無據。
      (2)至於相當於租金利益之計算標準，應參酌土地法第105
        條、第97條第1 項之規定予以計算，即以不超過土地及
        其建築物總價額年息10% 為限；而所謂土地申報總價額
        係指法定地價而言，則為土地法施行法第25條所明定。
        依土地法第148 條規定，土地所有權依土地法所申之地
        價即為法定地價；在平均地權條例施行區域，係指土地
        所權人於地政機關舉辦規定地價或重新規定地價時，於
        公告申報地期間內自行申報之地價而言，平均地權條例
        第16條亦有明文。查系爭土地於93年1 月之申報地價分
        別為124 之2 土地為每平方公尺960 元，系爭124 之4
        土地每平方公尺為912 元，有土地登記第二類謄本附卷
        可稽。又系爭土地一側臨20米雙向雙線車道，車流量大
        ，另往永安方向距離約5 公里處有大潭電廠、塘工業港
        ，後方則為西濱快速道路、觀音工業區及桃園科技城等
        情，亦經本院履勘現場，並製有勘驗筆錄及現場圖在卷
        可參。本院審酌上情後，認被告乙○○就其所有如附圖
        所示之編號Ａ、Ｂ、Ｃ、Ｄ、Ｅ、Ｆ、Ｇ建物部分之基
        地相當於租金之利益，致原告受有損害之金額，應以系
        爭土地申報地價年息6%為適當。則依此標準計算，原告
        依不當得利法律關係，請求被告乙○○給付自93年12月
        月10日起至返還系爭土地上如中壢地政事務所複丈成果
        圖所示之編號Ａ、Ｂ、Ｃ、Ｄ、Ｅ、Ｆ、Ｇ建物坐落基
        地之時止，按年以56,722元（計算式：960 ×139 ×6%
        ＋912 ×366 ×6%，元以下四捨五入）計算之賠償金，
        即有理由，應予准許；逾此部分之請求，即屬無據，不
        應准許。
    (三)綜上所述，原告本於所有權，請求被告乙○○將爭土地如
      附圖所示之編號Ａ、Ｂ、Ｃ、Ｄ、Ｅ、Ｆ、Ｇ建物拆除，
      基地予原告，並依不當得利之法律關係請求被告乙○○給
      付自93年12月10日起至返還上開土地之日止，給付按年56
      ,722 元 計算之損害金範圍內，為有理由，應予准許；逾
      此部分之請求即無理由，不應准許。
    (四)本判決原告及被告乙○○均陳明願供擔保，請准宣告假執
      行或免為假執行。關於原告勝訴部分，經核均無不合，爰
      各酌定如主文所示之擔保金，併予准許。至原告敗訴部分
      ，其假執行之聲請，已失所依附，應併駁回之。
七、結論：原告之訴為一部有理由，一部無理由，依民事訴訟法
    第385 條第1 項前段、第79條、第390 條第2 項及第392 條
    ，判決如主文。
中    華    民    國    95    年    8    月    2     日
                  民事第一庭    法  官  林淑鳳
以上正本係照原本作成。
如對本判決上訴，須於判決送達後20日內向本院提出上訴狀
中    華    民    國    95    年    8     月    2     日
                                書記官  冒佩妤


司法院資訊處製作；財團法人民間司法改革基金會備份。
